ACORDAO-COMPLETO-2462417

ACÓRDÃO 4056/2021 ATA 7/2021 - PRIMEIRA CÂMARA

VISTOS, relatados e discutidos estes autos de atos de admissão oriundos da Caixa Econômica Federal.
ACORDAM os ministros do Tribunal de Contas da União, reunidos em sessão da 1ª Câmara, ante as razões expostas pelo relator, e com fundamento nos arts. 71, inciso III, da Constituição Federal; 1º, inciso V, e 39, inciso I, da Lei 8.443/1992; 1º, inciso VIII, 259, inciso I, e 260, § 1º, do Regimento Interno, em:
9.1. considerar ilegais os atos de admissão de Bruno Roger Martins de Paula, Caio Rodrigues Mariotto e Michelli Gomes de Freitas e negar-lhes registro; 
9.2. determinar à Caixa Econômica Federal que:
9.2.1. acompanhe os desdobramentos da Ação Civil Pública 0000059-10.2016.5.10.0006, em trâmite na Justiça Trabalhista, e adote as medidas pertinentes em caso de desconstituição da sentença que estendeu por prazo indeterminado a validade do concurso público que deu origem à admissão dos interessados;
9.2.2. dê ciência desta deliberação aos interessados;
9.3. arquivar o presente processo.

Apreciação, para fins de registro, de três atos de admissão de empregados da Caixa Econômica Federal.

Primeira Câmara

Caixa Econômica Federal

3. Interessados: Bruno Roger Martins de Paula (XXX.147.349-XX); Caio Rodrigues Mariotto (XXX.321.399-XX) e Michelli Gomes de Freitas (XXX.105.904-XX)

13.1. Ministros presentes: Walton Alencar Rodrigues (Presidente), Benjamin Zymler, Vital do Rêgo e Jorge Oliveira (Relator).
13.2. Ministros-Substitutos presentes: Augusto Sherman Cavalcanti e Weder de Oliveira.

ACORDAO-COMPLETO-2469344

Acórdão 6290/2021 - Primeira Câmara

JORGE OLIVEIRA

Trata-se de três atos de admissão oriundos da Caixa Econômica Federal, submetidos, para fins de registro, à apreciação deste Tribunal, nos termos do art. 71, inciso III, da Constituição Federal.  
	2. Transcrevo, a seguir, excertos da instrução aprovada uniformemente no âmbito da unidade técnica e que contou com a concordância do MP/TCU:	
	" (...) 
	Exame das Constatações
	9. Ato: 134239/2019 - Interessado: Michelli Gomes de Freitas (CPF: XXX.105.904-XX) 
	9.1. Parecer do Controle Interno: considerar o ato legal.
	9.2. Constatações e análises: 
	9.2.1. Ato com anexo do tipo sentença judicial (ACP 0000059-10.2016.5.10.0006) .
	a. Justificativa do Gestor de Pessoal: Não há. Verificação efetuada no âmbito do TCU.
	b. Análise do Controle Interno: Não há. Verificação efetuada no âmbito do TCU.
	c. Análise da Equipe Técnica:
	Conforme já anotado, a admissão se deu com fundamento em prorrogação da validade do concurso mediante decisão judicial. A data de validade do concurso, sem a intervenção do Judiciário, seria 16/06/2016. Em situações análogas, esta Corte de Contas vem negando o registro a admissões realizadas após a validade do concurso, porém sem adotar providências para a cessação do vínculo dos empregados com a empresa, até porque a ação judicial mencionada ainda não obteve trânsito em julgado. Podem ser citados como exemplo os seguintes precedentes: Acórdãos 7135/2014, 7464/2014, 7882/2014, 671/2015, 1140/2015, 2595/2015, 3091/2015, 3251/2015, 3618/2015 e 3503/2016, todos da 1ª Câmara, de relatoria do Ministro Benjamin Zymler, Acórdão 3713/2019-TCU-Segunda Câmara, de relatoria da Ministra Ana Arraes, Acórdão 8779/2020-TCU-Primeira Câmara, de relatoria do Ministro Bruno Dantas. Portanto, seguindo a linha jurisprudencial da Corte de Contas, entende-se que o ato de admissão em tela deve ter o registro negado, sem a adoção de providências para tornar sem efeito a contratação em questão, enquanto não houver o desfecho da Ação Civil Pública 00059-10-2016-5-10-0006, em trâmite na Justiça Trabalhista da 10ª Região, se desfavorável aos interessados.
	9.2.2. A data informada no campo 'Data da Convocação' é maior que a data informada no campo 'Data de validade do processo seletivo após prorrogação'.
	a. Justificativa do Gestor de Pessoal: Não há. Verificação efetuada no âmbito do TCU.
	b. Análise do Controle Interno: Não há. Verificação efetuada no âmbito do TCU.
	(...) 
	9.4. Encaminhamento do ato: 
	9.4.1. Considerar ILEGAL e recusar registro ao ato de admissão de MICHELLI GOMES DE FREITAS do quadro de pessoal da Caixa Econômica Federal, com base nos arts. 71, inciso III, da Constituição Federal; 1º, inciso V, e 39, inciso II, da Lei 8.443/1992 e 260, § 1º, do Regimento Interno.
	9.4.2. Com fulcro no art. 262, caput, do Regimento Interno deste Tribunal, determinar à Caixa Econômica Federal que: 
	a. dê ciência, no prazo de quinze dias, contados da notificação, do inteiro teor desta deliberação ao interessado, alertando-o de que o efeito suspensivo proveniente da interposição de eventuais recursos junto ao TCU não o exime da devolução dos valores percebidos indevidamente, caso o recurso não seja provido.
	b. no prazo de trinta dias, contados da ciência da decisão, envie a este Tribunal documentos comprobatórios de que o interessado cujo ato foi impugnado está ciente do julgamento deste Tribunal.
	10. Ato: 134240/2019 - Interessado: Bruno Roger Martins de Paula (CPF: XXX.147.349-XX) 
	10.1. Parecer do Controle Interno: considerar o ato legal.
	10.2. Constatações e análises: 
	10.2.1. Ato com anexo do tipo sentença judicial (ACP 0000059-10.2016.5.10.0006) .
	a. Justificativa do Gestor de Pessoal: Não há. Verificação efetuada no âmbito do TCU.
	b. Análise do Controle Interno: Não há. Verificação efetuada no âmbito do TCU.
	c. Análise da Equipe Técnica:
	Conforme já anotado, a admissão se deu com fundamento em prorrogação da validade do concurso mediante decisão judicial. A data de validade do concurso, sem a intervenção do Judiciário, seria 16/06/2016. Em situações análogas, esta Corte de Contas vem negando o registro a admissões realizadas após a validade do concurso, porém, sem adotar providências para a cessação do vínculo dos empregados com a empresa, até porque a ação judicial mencionada ainda não obteve trânsito em julgado. Podem ser citados como exemplo os seguintes precedentes: Acórdãos 7135/2014, 7464/2014, 7882/2014, 671/2015, 1140/2015, 2595/2015, 3091/2015, 3251/2015, 3618/2015 e 3503/2016, todos da 1ª Câmara, de relatoria do Ministro Benjamin Zymler, Acórdão 3713/2019-TCU-Segunda Câmara, de relatoria da Ministra Ana Arraes, Acórdão 8779/2020-TCU-Primeira Câmara, de relatoria do Ministro Bruno Dantas. Portanto, seguindo a linha jurisprudencial da Corte de Contas, entende-se que o ato de admissão em tela deve ter o registro negado, sem a adoção de providências para tornar sem efeito a contratação em questão, enquanto não houver o desfecho da Ação Civil Pública 00059-10-2016-5-10-0006, em trâmite na Justiça Trabalhista da 10ª Região, se desfavorável aos interessados.
	10.2.2.	A data informada no campo 'Data da Convocação' é maior que a data informada no campo 'Data de validade do processo seletivo após prorrogação'.
	a. Justificativa do Gestor de Pessoal: Não há. Verificação efetuada no âmbito do TCU.
	b. Análise do Controle Interno: Não há. Verificação efetuada no âmbito do TCU.
	(...) 
	10.4. Encaminhamento do ato: 
	10.4.1.	Considerar ILEGAL e recusar registro ao ato de admissão de BRUNO ROGER MARTINS DE PAULA do quadro de pessoal da Caixa Econômica Federal, com base nos arts. 71, inciso III, da Constituição Federal; 1º, inciso V, e 39, inciso II, da Lei 8.443/1992 e 260, § 1º, do Regimento Interno.
	10.4.2.	Com fulcro no art. 262, caput, do Regimento Interno deste Tribunal, determinar à Caixa Econômica Federal que: 
	a. dê ciência, no prazo de quinze dias, contados da notificação, do inteiro teor desta deliberação ao interessado, alertando-o de que o efeito suspensivo proveniente da interposição de eventuais recursos junto ao TCU não o exime da devolução dos valores percebidos indevidamente, caso o recurso não seja provido.
	b. no prazo de trinta dias, contados da ciência da decisão, envie a este Tribunal documentos comprobatórios de que o interessado cujo ato foi impugnado está ciente do julgamento deste Tribunal.
	11. Ato: 134246/2019 - Interessado: Caio Rodrigues Mariotto (CPF: XXX.321.399-XX) 
	11.1. Parecer do Controle Interno: considerar o ato legal.
	11.2. Constatações e análises: 
	11.2.1. Ato com anexo do tipo sentença judicial (ACP 0000059-10.2016.5.10.0006) .
	a. Justificativa do Gestor de Pessoal: Não há. Verificação efetuada no âmbito do TCU.
	b. Análise do Controle Interno: Não há. Verificação efetuada no âmbito do TCU.
	c. Análise da Equipe Técnica:
	Conforme já anotado, a admissão se deu com fundamento em prorrogação da validade do concurso mediante decisão judicial. A data de validade do concurso, sem a intervenção do Judiciário, seria 16/06/2016. Em situações análogas, esta Corte de Contas vem negando o registro a admissões realizadas após a validade do concurso, porém, sem adotar providências para a cessação do vínculo dos empregados com a empresa, até porque a ação judicial mencionada ainda não obteve trânsito em julgado. Podem ser citados como exemplo os seguintes precedentes: Acórdãos 7135/2014, 7464/2014, 7882/2014, 671/2015, 1140/2015, 2595/2015, 3091/2015, 3251/2015, 3618/2015 e 3503/2016, todos da 1ª Câmara, de relatoria do Ministro Benjamin Zymler, Acórdão 3713/2019-TCU-Segunda Câmara, de relatoria da Ministra Ana Arraes, Acórdão 8779/2020-TCU-Primeira Câmara, de relatoria do Ministro Bruno Dantas. Portanto, seguindo a linha jurisprudencial da Corte de Contas, entende-se que o ato de admissão em tela deve ter o registro negado, sem a adoção de providências para tornar sem efeito a contratação em questão, enquanto não houver o desfecho da Ação Civil Pública 00059-10-2016-5-10-0006, em trâmite na Justiça Trabalhista da 10ª Região, se desfavorável aos interessados.
	11.2.2.	A data informada no campo 'Data da Convocação' é maior que a data informada no campo 'Data de validade do processo seletivo após prorrogação'.
	a. Justificativa do Gestor de Pessoal: Não há. Verificação efetuada no âmbito do TCU.
	b. Análise do Controle Interno: Não há. Verificação efetuada no âmbito do TCU.
	(...) 
	11.4.1.	Considerar ILEGAL e recusar registro ao ato de admissão de CAIO RODRIGUES MARIOTTO do quadro de pessoal da Caixa Econômica Federal, com base nos arts. 71, inciso III, da Constituição Federal; 1º, inciso V, e 39, inciso II, da Lei 8.443/1992 e 260, § 1º, do Regimento Interno.
	11.4.2.	Com fulcro no art. 262, caput, do Regimento Interno deste Tribunal, determinar à Caixa Econômica Federal que: 
	a. dê ciência, no prazo de quinze dias, contados da notificação, do inteiro teor desta deliberação ao interessado, alertando-o de que o efeito suspensivo proveniente da interposição de eventuais recursos junto ao TCU não o exime da devolução dos valores percebidos indevidamente, caso o recurso não seja provido.
	b. no prazo de trinta dias, contados da ciência da decisão, envie a este Tribunal documentos comprobatórios de que o interessado cujo ato foi impugnado está ciente do julgamento deste Tribunal.
	CONCLUSÃO
	12. A abrangência e a profundidade das verificações levadas a efeito fundamentam convicção de que os atos 134240/2019, 134239/2019 e 134246/2019 podem ser apreciados pela ilegalidade, em razão das irregularidades apontadas no item Exame das Constatações desta instrução, que representam afronta à legislação e à jurisprudência de referência.
	13. Os aludidos atos deram entrada neste Tribunal há menos de cinco anos, não sendo aplicável, portanto, o procedimento de contraditório e ampla defesa determinado pelo Acórdão 587/2011-TCU-Plenário.
	PROPOSTA DE ENCAMINHAMENTO
	14. Ante o exposto, com fundamento no art. 71, inciso III, da Constituição Federal; no art. 1º, inciso V, e art. 39, incisos I e II, da Lei 8.443/1992; no art. 260 do Regimento Interno do Tribunal de Contas da União, propõe-se: 
	14.1. Considerar ILEGAIS e recusar registro aos atos de admissão de BRUNO ROGER MARTINS DE PAULA, MICHELLI GOMES DE FREITAS e CAIO RODRIGUES MARIOTTO do quadro de pessoal da Caixa Econômica Federal, com base nos arts. 71, inciso III, da Constituição Federal; 1º, inciso V, e 39, inciso II, da Lei 8.443/1992 e 260, § 1º, do Regimento Interno.
	14.2. Com fulcro no art. 262, caput, do Regimento Interno deste Tribunal, determinar ao órgão/entidade Caixa Econômica Federal que: 
	14.2.1.	dê ciência, no prazo de quinze dias, contados da notificação, do inteiro teor desta deliberação ao interessado, alertando-o de que o efeito suspensivo proveniente da interposição de eventuais recursos junto ao TCU não o exime da devolução dos valores percebidos indevidamente, caso o recurso não seja provido.
	14.2.2.	no prazo de trinta dias, contados da ciência da decisão, envie a este Tribunal documentos comprobatórios de que o interessado cujo ato foi impugnado está ciente do julgamento deste Tribunal."
	É o relatório.

não há

Procurador Sergio Ricardo Costa Caribé

ATOS DE ADMISSÃO. CONTRATAÇÕES APÓS O PRAZO DE VALIDADE DO CONCURSO. VALIDADE PRORROGADA JUDICIALMENTE. POSSIBILIDADE DE SUBSISTÊNCIA DAS ADMISSÕES ENQUANTO MANTIDA A DECISÃO JUDICIAL. ACÓRDÃO 1.106/2020 - PLENÁRIO. ILEGALIDADE E NEGATIVA DE REGISTRO. DETERMINAÇÃO.

ATOS DE ADMISSÃO (ADS)

Secretaria de Fiscalização de Integridade de Atos e Pagamentos de Pessoal e de Benefícios Sociais (Sefip)

Em exame três atos de admissão oriundos da Caixa Econômica Federal.
	2. A Secretaria de Fiscalização de Integridade de Atos e Pagamentos de Pessoal e de Benefícios Sociais (Sefip) opinou pela ilegalidade e negativa de seu registro, pois as admissões ocorreram após esgotada a validade do correspondente concurso público. A validade foi prorrogada por decisão proferida na Ação Civil Pública 0000059-10.2016.5.10.0006, atualmente em trâmite na Justiça do Trabalho. 
	3. O Ministério Público junto ao TCU (MP/TCU) endossou a proposta.
	4. Consolido na tabela abaixo as informações do concurso público e das admissões tratadas no presente feito (peças 3-5) :
	Nome
	Cargo
	Validade do Concurso
	Data de Admissão

	Michelli Gomes de Freitas
	Técnico bancário
	16/06/2015
	09/09/2019

	Bruno Roger Martins de Paula
	Técnico bancário
	16/06/2015
	09/09/2019

	Caio Rodrigues Mariotto
	Técnico bancário
	16/06/2015
	09/09/2019

	5. Verifico, portanto, que as admissões efetivamente ocorreram em período posterior à validade do certame estabelecida no ato convocatório. Em consequência, contrariam as disposições do art. 37, inciso III, da Constituição Federal de 1988.
	6. A situação fática em apreciação é a mesma enfrentada pelo Tribunal ao prolatar o Acórdão 1106/2020-TCU-Plenário, no TC-Processo 000.909/2018-1, oportunidade em que se discutiram casos de contratações de empregados pela Empresa Brasileira de Correios e Telégrafos quando já expirado o prazo de validade de concurso público, ainda que amparadas por decisão judicial que prorrogou a validade do processo seletivo.
	7. Portanto, presentes os mesmos pressupostos, julgo que deve ser aplicado o entendimento que norteou a expedição do Acórdão 1106/2020-TCU-Plenário aos atos ora em exame. Assinalo, por pertinente, que essa mesma orientação fundamentou outras decisões, a exemplo dos Acórdãos 7.120/2020, 6.208/2020, 5.353/2020 e 13.911/2020, todos da 2ª Câmara.
	8. Com essas considerações, proponho que os atos de admissão em apreciação sejam considerados ilegais, negando-lhes registro, sem que isso importe afastar seus efeitos, pelo menos enquanto vigente a decisão judicial que amparou a prorrogação da validade do concurso. Também julgo necessário expedir determinação à unidade jurisdicionada para que acompanhe o trâmite do provimento jurisdicional.
	Nesses termos, voto por que este colegiado adote a minuta de acórdão que ora submeto à sua apreciação.
TCU, Sala das Sessões Ministro Luciano Brandão Alves de Souza, em 16 de março de 2021.
JORGE OLIVEIRA 
Relator